【裁判字號】    97,重上更(一),148
【裁判日期】    981208
【裁判案由】    給付承攬報酬
【裁判全文】
臺灣高等法院民事判決             97年度重上更(一)字第148號
    上  訴  人  華城電機股份有限公司
    法定代理人  甲○○
    訴訟代理人  李家慶律師
                吳至格律師
                吳雅筠律師
    被上訴人    台灣電力股份有限公司
    法定代理人  乙○○
    訴訟代理人  林春鏞律師
上列當事人間給付承攬報酬事件，上訴人對於中華民國95年11月
24日臺灣臺北地方法院94年度重訴字第305號第一審判決提起上
訴，經最高法院第一次發回更審，本院於98年11月17日言詞辯論
終結，判決如下：
    主      文
一、原判決關於駁回上訴人下列第二項之訴部分，及該部分假執
    行之聲請，暨訴訟費用之裁判均廢棄。
二、被上訴人應給付上訴人新台幣貳仟壹佰陸拾肆萬伍仟肆佰肆
    拾貳元，及自民國九十三年四月八日起至清償日止，按年息
    百分之五計算之利息。
三、其餘上訴駁回。
四、第一、二審及發回前第三審訴訟費用由被上訴人負擔百分之
    五十三，餘由上訴人負擔。
    事實及理由
一、上訴人起訴主張：
  (一)被上訴人於民國91年3月19日辦理「161KV氣體絕緣開關設備
    採購招標案」（下稱系爭採購案），嗣於91年5月31日開標
    並決標，由上訴人取得其中E、F、G、H及I等5項161KV氣體
    絕緣開關設備之採購案，兩造並簽訂「台灣電力股份有限公
    司國內採購財物契約」（下稱系爭契約），總價為新台幣（
    下同）4億9,674萬4,500元（含稅），並約定系爭開關設備E
    、F及G等3套之交貨日期為92年1月31日，H及I等2套之交貨
    日期為92年3月31日。系爭契約簽訂後，上訴人即依約於91
    年8月12日提送各變電所之設計圖面資料，並經被上訴人於
    91年9月2日認可在案。
  (二)嗣上訴人於實際製造過程中，依約與被上訴人會同進行鈑金
    及塗裝中間檢查，而於組裝中間檢查前，上訴人並應被上訴
    人檢驗課之要求，提送鋁導體圖面，圖面說明已清楚載明有
    關匯流排導體之「1.材質詳JISA6101、6063TB-T6或ALSTON
    N1450 E-AlMgSi 0.5 F17導電率51％以上」，是依鋁導體圖
    面之規定，上訴人得自由選擇使用JIS  A6101、6063（下稱
    A6101、A6063）或N1450材質之匯流排導體，系爭契約及投
    標文件並未規定系爭匯流排導體材質應使用A6101。
  (三)惟被上訴人所屬檢驗課及電力設備器材國產化推行委員會（
    下稱國產會）於92年1月14日至上訴人觀音三廠進行查驗後
    ，竟通知上訴人稱：「90年8月28日設計圖面23-G0044匯流
    排導體材質為：JIS A6101 TB-T6導電率56％以上，而所附
    鋁合金材質成分表所註材質為6063，依JIS  Code 6063導電
    率為53％，與原設計不符」等語，並以上訴人於90年8月定
    型評鑑時所提設計圖為據，要求本件匯流排導體材質應採用
    A6101。上訴人為避免延宕無期，乃改以A6101材質之匯流排
    導體交貨，並於92年4月24日獲被上訴人同意結案。
  (四)又因適逢國內爆發SARS疫情，使上訴人無法依正常生產流程
    運作，且國外技師亦無法如期抵台指導安裝，致影響製造及
    組裝時程，故縱認上訴人有逾期情事，亦屬不可歸責於上訴
    人所致，上訴人亦不負遲延責任。況且本件實際交貨日期並
    未影響被上訴人之安裝及變電所送電時程，被上訴人並未受
    有損害。另本件匯流排導體A6063材質之全部價額僅300餘萬
    元，A6101材質之全部價額僅為500餘萬元，所占系爭契約金
    額比例均不到1％，被上訴人扣抵4,587萬9,963元之逾期罰
    款違約金過高，應予酌減。爰依系爭契約法律關係，求為判
    命被上訴人給付4,587萬9,963元本息等語（惟原審為上訴人
    敗訴之判決，上訴人據此提起上訴，經本院前審判決駁回上
    訴，上訴人復聲明不服，經最高法院第一次發回更審）。並
    上訴聲明：(一)原判決廢棄。(二)被上訴人應給付上訴人4,587
    萬9,963元，暨自93年4月8日起至清償日止，按年息5%計算
    之利息。
二、被上訴人則以：
  (一)依「台灣電力股份有限公司設備器材選擇性招標建立合格廠
    商名單作業要點」（下稱合格廠商名單作業要點）第5點規
    定，廠商必須取得承製能力證明文件後向國產會辦理資格登
    記並經公布有案，始得參與被上訴人所辦理之規格價格標。
    凡欲取得承製能力審查如需「定型試驗」者，依合格廠商名
    單作業要點第4點第3款規定，其定型試驗須依被上訴人之「
    電力設備器材定型試驗施行及審查作業要點」（下稱定型試
    驗審查作業要點）辦理。依審查作業要點第7點規定，凡參
    與電力設備器材採購案之合格廠商，其相關產品型號（型式
    ）之承製能力審查經定型試驗後，如有變更時，除被上訴人
    同意外，須重新辦理產品定型試驗，否則與系爭契約相悖。
    嗣上訴人以A6101材質匯流排導體提供評鑑，經國產會評鑑
    合格，且上訴人參與投標所提供之投標資料，亦明白約定系
    爭採購案之161KV氣體絕緣開關所使用匯流排導體之材質為
    N1450導體之A6101，但上訴人卻未經被上訴人同意而擅自更
    改材質致逾期交貨，則被上訴人按雙方約定計罰違約金，即
    屬有理。
  (二)被上訴人確實因上訴人逾期交貨而影響安裝及變電所送電時
    程，致受重大損失。又行政院衛生署有關SARS疫情並管制境
    外移入傳染病之公告時間為92年4月18日，已在上訴人遲延
    交貨之後。另上訴人遲延交貨縱可認為與SARS疫情有關，亦
    屬咎由自取。且上訴人依合格廠商名單作業要點第4點及審
    查作業要點第7點規定，經過自行承製能力審查取得承製能
    力證明之合格廠商，不生聘請國外技術師之問題。上訴人遲
    延交貨雖非本案變電所遲延送電之唯一因素，但確為因素之
    一。系爭承攬契約所定逾期違約金係屬損害賠償預定性逾期
    違約金，被上訴人只須證明上訴人不於適當時期履行債務，
    即得依約定數額請求上訴人給付該筆逾期違約金，被上訴人
    無須舉證證明其所受損害係因債務不履行所致，以及損害額
    之多寡。又系爭契約總價為4億9,674萬4,500元，被上訴人
    主張扣抵之違約金為4,587萬9,963元，並無過高情事等語，
    資為抗辯。上訴聲明：上訴駁回。
三、兩造不爭執之事實：
  (一)被上訴人辦理系爭「161KV氣體絕緣開關設備壹批」標購案
    （採購案號：000-0000000），於91年5月31日開價格標並決
    標，由上訴人標得其中E、F、G、H、I項等5套161KV氣體絕
    緣開關設備，兩造並於同日簽訂「161KV氣體絕緣開關設備
    」契約，合約總價4億9,674萬4,500元（含稅），有被上訴
    人公司國內採購財物契約（材料部分）影本可稽（見原審卷
    一第21至25頁）。
  (二)系爭契約約定交貨日期：其中E、F、G三套交貨日期為92年1
    月31日，H、I兩套為92年3月31日，有交貨明細表影本附卷
    可稽（見原審卷一第110至114頁）。但上訴人實際交付系爭
    開關設備實際日期為：E為92年6月18日、F為92年7月1日、G
    為92年7月3日、H為92年7月21日、I為92年8月18日。被上訴
    人主張上訴人遲延給付，依約計罰違約金4,587萬9,963元，
    有執行情況一覽表影本可證（見原審卷一第115頁）。
  (三)被上訴人於89年2月25日頒訂「台灣電力股份有限公司電力
    設備器材選擇性招標建立合格廠商名單作業要點」，並於91
    年2月6日修正，有上開合格廠商名單要點影本在卷可稽（見
    原審卷一第116至118頁）。
  (四)被上訴人於91年1月2日頒訂「台灣電力股份有限公司電力設
    備器材定型試驗施行及審查作業要點」，有上開定型試驗要
    點影本附卷可稽（見原審卷一第119至120頁）。
  (五)被上訴人為辦理選擇性招標，依政府採購法第21條規定，預
    先辦理資格審查建立合格廠商名單，而上訴人為合格廠商之
    一。
  (六)行政院衛生署有關SARS疫情並管制境外移入傳染病之公告時
    間為92年4月18日，在系爭契約約定交貨日之後，上訴人正
    式報驗前，有行政院衛生署92年4月8日函影本可證（見原審
    卷一第151頁）。
  (七)被上訴人於92年1月17日通知上訴人表示所用匯流排導體材
    質與原設計不符，並要求上訴人澄清，有被上訴人所屬國產
    會92年1月17日函影本可證（見原審卷一第140頁）。
  (八)上訴人嗣後於92年1月30日行文被上訴人，表示保證以A6101
    材質之匯流排導體交貨，嗣經被上訴人國產會審查結果相符
    ，被上訴人並於92年4月25日發函表示同意結案，有上訴人
    公司92年4月16日函影本可證（見原審卷一第38頁）。
四、兩造爭執要點為：(一)上訴人因系爭匯流排導體材質爭議而遲
    延給付，是否為不可歸責於上訴人之事由所致？(二)國內爆發
    SARS疫情，是否導致上訴人遲延給付？是否為不可歸責於上
    訴人之事由所致？(三)被上訴人是否因上訴人之遲延交貨而受
    有損害？被上訴人得否主張計罰違約金？金額是否過高？茲
    就兩造爭點及本院得心證理由分述如下：
  (一)上訴人因系爭匯流排導體材質爭議而遲延給付，是否為不可
    歸責於上訴人之事由所致？
  1.按系爭契約條款前言約定：「本契約條款依政府採購法、政
    府採購法施行細則、政府採購法相關子法及其他相關法令規
    章規定訂定之，買賣雙方共同遵守。」而政府機關、公立學
    校、公營事業辦理公告金額以上之採購，符合政府採購法第
    20條各款規定者，得採選擇性招標，政府採購法第20條定有
    明文。而本件被上訴人為公營事業，且系爭採購案為選擇性
    招標，有招標單影本可證（見本院前審卷第208頁），並為
    兩造所不爭執，則依上規定，被上訴人辦理系爭採購案，即
    應依照政府採購法及其他相關規定辦理。
  2.次按機關辦理公告金額以上之採購，其所擬定、採用或適用
    之技術規格，其所標示之擬採購產品之特性，依政府採購法
    第26條規定，在目的及效果上均不得限制競爭。但機關為辦
    理選擇性招標，得依政府採購法第21條第1項本文、第2項規
    定，預先辦理資格審查，建立合格廠商名單；未列入合格廠
    商名單之廠商請求參加特定招標時，機關於不妨礙招標作業
    ，並能適時完成其資格審查者，於審查合格後，邀其投標；
    機關並應予經資格審查合格之廠商平等受邀之機會。經查：
  (1)本件被上訴人為確保其電力設備器材選擇性招標之用料品質
    ，維護供電安全及提升採購效率，於89年2月25日依上開規
    定頒訂「台灣電力股份有限公司電力設備器材選擇性招標建
    立合格廠商名單作業要點」，以限制投標廠商之資格，且依
    該要點第四點規定，廠商須先通過承製能力審查取得承製能
    力證明，再申請登記，合格者始列入合格名單。又廠商承製
    能力審查需經定型試驗者，尚須依「台灣電力股份有限公司
    電力設備器材定型試驗施行及審查作業要點」辦理定型試驗
    ，始得認為有承製能力，進而取得合格廠商資格。故被上訴
    人乃於91年1月2日頒訂定型試驗審查作業要點，且依該要點
    第十點規定，產品型號（型式）、製造地區或設計變更時，
    除本公司同意外，須重新辦理產品定型試驗，有上開要點影
    本在卷可稽（見原審卷一第116至120頁）。而系爭採購案為
    選擇性招標，有如前述，則上訴人欲參與系爭採購案投標，
    必須先依上開合格廠商名單作業要點規定取得合格廠商資格
    ；且上訴人為取得該項投標資格，尚必須先依上開定型試驗
    審查作業要點提供產品辦理定型試驗，經評鑑合格始得認為
    有承製能力後，始足當之，否則無從投標。又上訴人之相關
    產品型號（型式）之承製能力審查經定型試驗後，如有變更
    ，除經被上訴人同意外，必須重新辦理產品定型試驗。
  (2)本件上訴人為取得合格廠商資格，於系爭採購案公開招標前
    ，曾於89年2月14日檢送原廠定型試驗報告及相關資料，向
    被上訴人所屬國產會申請就本件161KV氣體絕緣開關設備進
    行評鑑，並經國產會審查合格，上訴人因此成為合格廠商。
    又本件161KV氣體絕緣開關設備使用匯流排導體，乃提供電
    流之媒介物，其導電率高低與導體發熱多寡成反比，導電率
    低必然導致匯流排導體溫度上昇，因此縮短導體及絕緣開關
    之使用壽命。從而各種匯流排導體之材質雖均屬鋁合金，但
    因合金種類、成份不同，其材質之溫昇、功能自有差異，故
    必須評鑑其在整部161KV氣體絕緣開關設備中所具備功能之
    適合性。而上訴人之技術合作廠商即訴外人金吉昌五金機械
    公司（下稱金吉昌公司）於90年8月28日所傳真予被上訴人
    之設計圖（圖資號碼：23-G0044）所示為：「JIS A6101
    TB-T6或ALSTOM N1450、DIN E-AlMgSi 0.5 F17導電率56%以
    上」，有上訴人函文及設計圖影本可稽（見原審卷二第21、
    25頁）。此外所謂「JISA6101 TB-T6」（簡稱JIS A6101、
    A6101或6101，為日本標準鋁合金編號）、「ALSTOM N1450
    」（簡稱N1450，為上訴人國外技術合作廠廠內標準之鋁合
    金編號）或「DIN E-AlMgSi 0.5 F17」（簡稱E-AlMgSi 0.5
    F17或E-AlMgSi 0.5，為德國標準鋁合金編號），為三種同
    等級之匯流排導體材質，其導電率均為56%以上，為兩造所
    不爭執。至於上訴人雖否認曾傳真上開圖資號碼23-G0044之
    設計圖，但並不爭執曾傳真該圖予訴外人金吉昌公司，且上
    訴人於標得系爭採購案後，曾於92年1月30日致函被上訴人
    所屬國產會，保證以JIS A6101材質之匯流排導體交貨，復
    於92年3月20日檢送設計圖函覆被上訴人稱匯流排導體材質
    為：「JISA6101 TB-T 6或ALSTOM N1450或DIN E-ALMgsi
    0.5 F17」（詳如後述），是據此足證上訴人確實以上開圖
    資號碼23-G0044之設計圖申請為合格廠商評鑑。上訴人主張
    該項設計圖並非評鑑資料云云，即不足採。
  (3)從而上訴人既於89年2月14日檢送A6101等三種同等級、導電
    率均為56%以上之匯流排導體材質之一，並以之組合而成產
    品，向被上訴人所屬國產會申請評鑑，且經評鑑合格為合格
    廠商，則上訴人所提供參與評鑑之器材、特性及技術設計等
    資料，即成為嗣後上訴人參與被上訴人所辦理公開招標之必
    要資格，否則被上訴人預先辦理資格審查，並建立合格廠商
    名單，以辦理選擇性招標之目的，將喪失殆盡。因此上訴人
    於91年間參與系爭採購案之投標，並與被上訴人締結系爭契
    約後，系爭契約或招標須知雖未規定系爭採購案之161KV氣
    體絕緣開關設備之匯流排導體必須採用A6101材質，惟依上
    說明，上訴人仍應依89年間合格廠商評鑑規範即上開氣體絕
    緣開關設備規範GIS-1（May, 1995），提供A6101或N1450或
    E-AlMgSi0.5 F17等三種同等級、導電率均為56%以上之匯流
    排導體材質其中之一。故上訴人在系爭採購案所提供之匯流
    排導體之材質，如屬於前揭三者之一，均與系爭契約相符。
    故被上訴人所訂定上開合格廠商名單作業要點及定型試驗審
    查作業要點，於實際上即成為系爭採購契約內容之一部分。
    是被上訴人所辯，即為可採。上訴人辯稱系爭契約並未約定
    應使用A6101材質之匯流排導體材質云云，應屬曲解，而不
    足取。
  (4)此外上訴人又主張：89年間上訴人向被上訴人所屬國產會申
    請為合格廠商評鑑時，所提出評鑑資料之一即設計圖面，僅
    載明使用材質為「鋁合金」、溫昇值為≦55度C，未附其他
    圖面，亦未指定使用A6101或A6063之鋁合金；且被上訴人審
    查與認可之項目，僅為161KV氣體絕緣開關設備有關氣體洩
    漏相關試驗之工作內容、方法及結果等，並未對材質為任何
    審查或限定云云。惟依上訴人於89年間申請評鑑所提出圖號
    FE47.225.600設計圖所示，其器材規格經載明為161KV-50KA
    TYPE B105 GIS，有設計圖影本為憑（見原審卷一第189頁）
    。而該項B105規格之導體尺寸及材質採標準化設計，只有一
    種即圖號293.013.035設計圖所示，其匯流排導體之材質為
    E-AlMgSi 0.5 F17之N1450，有上訴人於91年6月18日傳真予
    被上訴人之「GIS導體及發票」及附圖影本可按（見原審卷
    一第146至147頁）。則據此足證上訴人係以A6101材質之匯
    流排導體供評鑑合格之廠商，而且其圖資號碼亦表示ALSTOM
    N1450及E-AlMgSi0.5F17係同等級材質，則被上訴人所認可
    之設計圖面，當然限制本件匯流排導體須採A6101材質或同
    等級材質。
  (5)至於被上訴人所屬國產會於89年間就上訴人所提供之產品評
    鑑是否具有承製能力時，係依據國產會於89年1月間所訂頒
    之「69KV、161 KV和345 KV SF6氣體絕緣開關設備廠家評鑑
    標準」進行評鑑；而依該評鑑標準所示，就161KV氣體絕緣
    開關設備之各項特性及功能規範為GIS-1 (May,1995)，有該
    評鑑標準節本與GIS-1規範影本為證（見本院卷第212至213
    、216至285頁）。又關於系爭採購案之規範，依系爭契約備
    註欄所示，除包括上開規範外，雖尚有GIS-1修訂書（90-06
    ）及GIS規範附件(89.12.14)，惟GIS-1修訂書(90-06)及GIS
    規範附件(89.12.14)僅規定廠家資格、檢驗方式及部分附件
    設計之相關要求，但與本件161KV氣體絕緣開關設備之特性
    及功能之規定無關，有該等規範影本可稽（見本院卷第286
    至289頁）。因此國產會於89年對上訴人所提供之產品進行
    評鑑時，就161KV氣體絕緣開關設備之各項特性及功能審查
    所依據之規範，與被上訴人於91年間辦理系爭採購案所使用
    之規範相同，均為氣體絕緣開關設備GIS-1（May, 1995）。
    從而上訴人主張：被上訴人於89年間進行評鑑時，尚未訂頒
    上開合格廠商名單作業要點及定型試驗審查作業要點，故系
    爭採購案無該兩項作業要點之適用云云，並不足採。
  3.又系爭契約之內容應包括招標文件、投標文件、投標須知及
    契約條款：
  (1)按系爭契約約定：「買賣雙方願依台灣電力公司之招標單、
    物料投標須知及標單及台灣電力公司國內採購財物投標須知
    及契約條款與決標紀錄等規定辦理」，有契約影本為證（見
    原審卷一第22頁）。另依「台灣電力公司國內採購財物契約
    條款」「壹、契約文件及效力」第5條約定：「契約文件包
    括(一)決標時之決議事項。(二)投標文件及其變動或補充（均須
    經買方接受並審定者）。(三)招標文件（詳如投標須知第一條
    所列內容）及其變動或補充。(四)投標須知及契約條款。前述
    各項文件之內容如有牴觸時，應依前述先後排列順序之原則
    作為契約執行之優先順序，而各項之變動或補充文件優於各
    項之原文件。」有該條款影本可憑（見原審卷一第102頁）
    。再依被上訴人所屬材料處招標單所示第23項規定：「全份
    招標文件：包括(1)本招標單、(2)廠商投標標價清單（報價單
    ）、(3)投標廠商聲明書格式、(4)物料投標須知與標單（PRMS
    系統電腦列印）、(5)本公司國內採購財物投標須知及契約條
    款、6.招標規範書。」第24項規定：「投標廠商須提出全份
    投標文件：包括(1)本標價清單及其附件（裝封於價格標書內
    ）、(2)押標金或繳納憑證、(3)投標廠商聲明書（裝封於規格
    標書內）、(4)技術資料（裝封於規格標書內）。」亦有該招
    標單影本可稽（見本院前審卷第208、209頁）。且上訴人對
    上述各文件之真正，均不爭執，是據此足證招標文件、投標
    文件、投標須知及契約條款以及政府採購法相關規定均屬系
    爭契約內容之一部分。
  (2)經查上訴人於91年間參與系爭採購案投標時，依其所提出之
    投標資料所示，上訴人就本件161KV氣體絕緣開關設備所使
    用之匯流排導體屬於B105型系統，有投標資料影本可按（見
    原審卷一第125頁）。而依上訴人於91年6月18日傳真予被上
    訴人之「GIS導體及發票」及附圖所示，該項規格之導體材
    質只有一種即N1450，已如前述，是據此足證上訴人係以該
    等材質之匯流排導體參與投標，則上訴人嗣後標得系爭採購
    案並與被上訴人締結契約，該項材質規格自然成為系爭契約
    內容之一部分。
  (3)上訴人雖又主張：訴外人中興電工機械股份有限公司（下稱
    中興公司）亦為經被上訴人所屬國產會評鑑合格之廠商，係
    以A6063材質之產品經定型試驗，而通過承製能力審查並取
    得合格廠商資格，嗣後標得系爭採購案中A、B、C、D、J、K
    項161KV氣體絕緣開關設備，並以A6063為匯流排導體之材質
    ，並非A6061材質，足證系爭採購案之契約並未限定材質為
    A6061材質云云。然經被上訴人所屬國產會定型試驗合格廠
    商，其氣體絕緣開關設備之規格及散熱能力並非完全相同，
    且無從相互比附援引。中興公司於系爭採購案使用A6063材
    質之匯流排導體，為當初開發時經試驗定型合格之產品，而
    且與其設備結構之散熱能力相配合；但上訴人係以A6061材
    質之匯流排導體申請為合格廠商，復以該項材質投標，則上
    訴人即應使用A6101材質，始為符合系爭契約約定。是上訴
    人此部分主張，應屬無據。
  (4)此外國立台灣科技大學電機系鑑定結果雖稱：「B105」係整
    套氣體絕緣開關之統稱編號，內含高壓斷路器與匯流排導體
    ，故統稱之B105雖僅係產品型號，但必然與系爭氣體絕緣開
    關設備之重要零組件之規格及功能有關；為投標文件所使用
    之B105只要符合電氣特性，即可符合招標文件規定等語，固
    有鑑定報告可稽（見原審卷二第274至287頁）。惟系爭契約
    約定上訴人應提供之匯流排導體材質究竟為何，應依系爭採
    購案之招標文件、投標文件、投標須知、契約條款以及政府
    採購法相關規定認定，是該項鑑定報告，並不足以為有利於
    上訴人之認定。
  4.惟兩造締結系爭契約後，上訴人並未依約提供A6101或N1450
    或E-AlMg Si0.5 F17等三種同等級、導電率均為56% 以上之
    匯流排導體材質其中之一：
  (1)經查被上訴人所屬國產會於92年1月14日至上訴人工廠進行
    系爭採購案器材中間廠驗（與161KV  GIS合格廠商第一階段
    自製項目查證併同執行）時，發現上訴人所製造之匯流排導
    體之接觸部鍍銀及鍍銅膜厚度有不符標準，乃要求上訴人提
    送鋁導體圖面以供被上訴人再度試驗，嗣經被上訴人試驗後
    ，始發現上訴人所提供匯流排導體材質為國產JIS 6063，與
    上訴人於89年間申請合格廠商資格評鑑時，提送被上訴人國
    產會之圖資所示導電率為56%之日製JIS A6101不符，導電率
    較差將改變整組氣體絕緣開關設備之特性及功能，致被上訴
    人無法確認是否仍符合上開GIS-1（May, 1995）規範。故被
    上訴人所屬國產遂會於92年1月17日致函上訴人要求其澄清
    解釋，上訴人隨即於92年1月30日致函被上訴人所屬國產會
    ，保證以JIS A6101材質之匯流排導體交貨。又被上訴人所
    屬國產會復於92年3月6日致函要求上訴人更換匯流排導體材
    質，且上訴人於92年3月20日函覆被上訴人稱將於報驗前確
    實更換匯流排導體材質，並於進料檢驗時，依JIS A6101TB-
    T6材質檢驗其導電率（55%以上），並檢附圖號47.225.600
    及47.225.771之設計圖載明匯流排導體材質為：「JISA6101
    TB-T 6或ALSTOM N1450或DIN E-ALMgsi 0.5 F17」。且上訴
    人復於92年8月4日函請被上訴人同意使用A6063材質，有函
    文與設計圖影本可稽（見本院卷第35、36頁、原審卷二第
    27、28、34頁、本院前審卷第383至385頁）。是據此足證上
    訴人並未依約提供符合系爭契約約定材質之匯流排導體，否
    則上訴人不必一再保證更換材質，甚至請求被上訴人同意使
    用其他材質。
  (2)至於上訴人雖於91年8月12日提送關於各變電所之設計圖面
    資料予被上訴人審查，但並不包括匯流排導體，有該等圖面
    影本為證（見原審卷一第128至135頁）。至於上訴人復提出
    鋁導體圖面並載明材質為：「JIS   A6101,6103   TB-T6或
    ALSTOM N1450或DINE-ALMgsi 0.5 F17導電率51%以上」，且
    該等設計圖面蓋有被上訴人認可戳章，固有圖面影本可按（
    見原審卷一第136、137頁）。但依系爭採購案之採購規範第
    2.6.1.5節規定：「合約送審圖，雖經台灣電力公司認可，
    但仍不能免除廠商須提供符合契約所要求產品之義務。」有
    該規範影本可稽（見本院前審卷第336頁）。故該等設計圖
    面雖經被上訴人認可，仍不足以證明系爭採購案未限制匯流
    排導體之材質須為A6101或同等級材質。況且上訴人之所以
    提出該等資料之原因，係因被上訴人於92年1月14日為進行
    鈑金及塗裝中間檢查，乃於檢查前始要求上訴人提送鋁導體
    圖面，有如前述，並非要求上訴人再次提供JIS A6101、JIS
    6063兩種導體材質供被上訴人審查認可。且上訴人嗣後復多
    次表示保證使用A6101材質，甚至請求被上訴人同意變更為
    A6103材質，益證被上訴人並未同意變更材質為A6063材質，
    則上開圖面關於材質之記載，突然出現異於前述A6101等同
    等級材質之A6063材質，即不足以證明上訴人得以提供A6063
    材質之匯流排導體。是上訴人此部分主張，並不足採。
  5.綜上所述，上訴人依約應提供之匯流排導體材質為日製JIS
    A6101，但上訴人未經被上訴人同意，亦未重新辦理產品定
    型試驗，卻自行變更材質為國產JIS  A6063；經被上訴人通
    知說明後，上訴人復一再保證將會更換材質，則依上說明，
    足證上訴人確實未依約履行，且為可歸責於上訴人之事由所
    致。則上訴人主張因更換材質以致於交貨遲延，係因不可歸
    責於上訴人之事由所致云云，應屬無據。
  (二)國內爆發SARS疫情，是否導致上訴人遲延給付？是否為不可
    歸責於上訴人之事由所致？
  1.經查系爭契約約定上訴人交付本件161KV氣體絕緣開關設備
    日期分別為：E、F、G項為92年1月31日，H、I項為92年3月
    31日；但上訴人實際交貨日期分別為：E項為92年6月18日、
    F項為92年7月1日、G項為92年7月3日、H項為92年7月21日、
    I項為92年8月18日，為兩造所不爭執。而行政院衛生署有關
    SARS疫情並管制境外移入傳染病之公告之時間則為92年4月
    18日，有衛生署公告影本可證（見原審卷一第151頁）。是
    據此足見SARS疫情管制係發生在上訴人依約應交貨之後，上
    訴人遲延中發生疫情，則依民法第231條第2項前段規定，上
    訴人就此不可抗力而生之損害，亦應負責。
  2.況被上訴人就系爭採購案係以選擇性招標辦理，而上訴人係
    依合格廠商名單作業要點第四點及定型試驗審查作業要點第
    七點規定，經過自行承製能力審查取得承製能力證明之合格
    廠商，應不生聘請國外技術師之問題。且系爭契約中並未約
    定得標廠商製造本件161KV氣體絕緣開關設備時，需聘請國
    外相關廠商技師前來指導或監督。此外上訴人亦未舉證證明
    國外技師因國內爆發SARS疫情而無法如期抵台指導安裝，是
    上訴人此部分主張，並不可採。
  (三)被上訴人是否因上訴人之遲延交貨而受有損害？被上訴人得
    否主張計罰違約金？金額是否過高？
  1.按當事人得約定債務人於不履行債務時，應支付違約金；又
    違約金除當事人另有訂定外，視為因不履行債務而生損害之
    賠償總額；其約定如債務人不於適當時期或不依適當方法履
    行債務時，即須支付違約金者，債權人除得請求履行債務外
    ，違約金視為因不於適當時期或不依適當方法履行債務所生
    損害之賠償總額；另約定之違約金額過高者，法院得減至相
    當之數額，民法第250條第1項、第2項、第252條分別定有明
    文。至於違約金有無過高，應以債務人若能如期履行債務時
    ，債權人所得享受之一切利益為準，亦即應以債權人因債務
    人違約而致受之損害及所失利益為標準。
  2.次按「台灣電力公司國內採購財物契約條款」「捌、遲延」
    第45條約定：「賣方（即上訴人）應按契約所規定之日期交
    貨，否則每逾一天應按逾期部分不含營業稅之價額千分之一
    計算逾期違約金，由買方（即被上訴人）就應付價金內扣抵
    ，惟以契約不含營業稅總金額之20％為上限。如另有規定者
    從其規定。」第48條約定：「因工、料等之延擱致逾原約定
    交貨日期或可歸責於賣方之事由，概作逾期論。」第51條約
    定：「賣方未遵守法令致生履約事故，由賣方負責。因而遲
    延履約者，不得遽以免責。」有該條款影本可憑（見原審卷
    一第106、107頁）。
  3.經查被上訴人興建信南、大雅、南屯、國安及楊梅共五處變
    電所，而上訴人標得系爭採購案中E、F、G、H及I等161KV氣
    體絕緣開關設備，僅為被上訴人興建變電所工程中「機電安
    裝工程」中之一部分，尚包括其他電力設備如電力變壓器、
    23KV氣體絕緣開關、電抗器、電容器組、保護電驛盤等，缺
    一均無法加入供電系統送電。茲就各變電所分述如下：
  (1)信南變電所部分：兩造約定本件161KV氣體絕緣開關設備E項
    之交付日期為92年1月31日，但上訴人於92年6月18日始交付
    ，計逾期99日，依約應罰1,343萬3,706元。又因訴外人大同
    股份有限公司（下稱大同公司）承攬161KV TR及23KV GIS設
    備工程，遲至94年1月21日始完工；且土建工程承包商即訴
    外人世龍營造公司因經營不善倒閉，致被上訴人必須另行發
    包由訴外人諠鴻營造公司接手承作，而遲至94年5月20日始
    竣工，而土建工程未完成，則上訴人即無法安裝系爭設備，
    ，且被上訴人指示交貨地點為被上訴人之松樹倉庫而非信南
    變電所，有交貨通知單影本可證（見本院卷第60頁）。最終
    導致信南變電所遲至94年7月5日始加入供電系統送電，為兩
    造所不爭執。
  (2)大雅變電所部分：兩造約定本件161KV氣體絕緣開關設備F項
    之交付日期為92年1月31日，但上訴人於92年7月1日始交付
    ，計逾期104日，依約應罰821萬1,736元。又該變電所土建
    工程施作至系爭161KV氣體絕緣開關設備安裝樓層時，因該
    等設備仍未決標、承製廠家未決，且國內各廠家所製系爭
    161KV氣體絕緣開關設備之電力電纜孔位均不相同，因此土
    建工程雖於92年1月10日竣工，但仍無法就該等設備安裝樓
    層之電纜孔施做開孔；導致上訴人遲至92年7月1日交貨時，
    因須配合另施作開孔，故被上訴人指示上訴人暫先交貨至水
    湳倉庫，並俟樓層電纜孔施作完成後，於92年9月9日再通知
    上訴人將系爭161KV氣體絕緣開關設備從交貨倉庫運至大雅
    變電所現場安裝，有交貨通知單、被上訴人輸變電工程處中
    區施工處92年9月9日D中區字第9209-0249Y號函影本可證（
    見本院卷第62至63頁）。最終導致大雅變電所遲至94年5月
    30日始加入供電系統送電，為兩造所不爭執。
  (3)南屯變電所部分：兩造約定本件161KV氣體絕緣開關設備G項
    之交付日期為92年1月31日，但上訴人於92年7月3日始交付
    ，計逾期104日，依約應罰938萬8,600元。又訴外人長興電
    機股份有限公司（下稱長興公司）亦承攬161KV變壓器，但
    於92年10月間始交貨，且於運送途中翻覆受損，經被上訴人
    緊急調用訴外人大同公司之變壓器並於93年1月2日安裝，有
    台電中區施工處驗收紀錄影本可證（見本院卷第66頁）。最
    終導致南屯變電所遲至93年3月23日始加入系統送電，為兩
    造所不爭執。
  (4)國安變電所部分：兩造約定本件161KV氣體絕緣開關設備H項
    之交付日期為92年3月31日，但上訴人於92年7月21日始交付
    ，計逾期81日，依約應罰778萬5,315元。又因位於中部科學
    園區台中基地之訴外人友達光電公司申請用電，原國安變電
    所規劃之氣體絕緣開關設備數量不足，被上訴人遂於92年11
    月17日指示上訴人另行增設三套GIS設備，並於93年6月18日
    與既設之八套GIS設備一併加入系統，有契約變更會核書、
    交貨通知單影本可證（見本院卷第68至69頁）。最終導致國
    安變電所遲至93年6月18日始加入系統完成送電，為兩造所
    不爭執。
  (5)楊梅變電所部分：兩造約定本件161KV氣體絕緣開關設備I項
    之交付日期為92年3月31日，但上訴人於92年8月18日始交付
    ，計逾期98日，依約應罰706萬606元。又楊梅變電所之主變
    壓器於被上訴人92年11月19日驗收後始安裝，有被上訴人公
    司輸變電工程處北區施工處92年11月11日函影本可證（見本
    院卷第72頁）。另訴外人長興公司亦承攬該變電所161KV TR
    設備，遲至93年10月14日始驗收，且該工區遭鄰近居民抗爭
    無法進行電纜拉線作業，最終導致楊梅變電所遲至94年7月
    31日始送電，為兩造所不爭執。
  4.又被上訴人辯稱：因上訴人遲延給付本件161KV氣體絕緣開
    關設備，造成被上訴人受有損害，故應計罰違約金等語。惟
    上訴人則主張：被上訴人所受該等損害，實為其他承包商延
    誤所致，被上訴人自不得計罰違約金等語。經查：
  (1)不得計罰違約金部分：
  就信南變電所部分，上訴人固然遲至92年6月18日始交付系
    爭設備，惟該變電所之土建工程遲至94年5月20日始竣工；
    又就大雅變電所部分，上訴人固然遲至92年7月1日始交付系
    爭設備，惟被上訴人尚未就該等設備安裝之樓層施作電纜孔
    ，已如前述，從而縱使上訴人就上開二變電所部分如期給付
    系爭設備，亦無法即時安裝。因此雖然上訴人給付遲延之違
    約情事，造成被上訴人受有不能享有契約預定利益之損害，
    但被上訴人既未及時協力使土建工程完成，以供上訴人安裝
    系爭設備，最終導致上開二變電所遲延送電，而造成被上訴
    人受有供電效益損失，則依照系爭契約之內容與目的觀察，
    應認為被上訴人受有該等終局損害，係因土建要徑工程給付
    遲延所致，亦即上訴人就系爭設備之給付遲延，與被上訴人
    因上開二變電所遲延送電所受損害間，並無事實上原因力之
    存在。是上訴人主張就信南、大雅變電所部分不應計罰違約
    金各1,343萬3,706元、821萬1,736元共2,164萬5,442元等語
    ，應屬可採。
  被上訴人雖辯稱：被上訴人為興建上開變電所，與諸多承包
    商分別簽訂承攬契約，以施作各自獨立互不相關之工程，各
    承包商施工遇有逾期違約時，亦均各按其契約所約定之計罰
    金額比例及逾期天數計算逾期違約金額；上訴人之給付遲延
    ，雖非造成變電所遲延送電之唯一原因，但亦為諸多因素之
    一云云。惟上訴人既已舉證證明信南、大雅變電所遲延送電
    ，導致被上訴人受有供電效益損失之終局損害，係因土建要
    徑工程給付遲延所獨自造成，不能認為上訴人因給付遲延所
    造成，亦即二者之間並無事實上原因力存在，被上訴人並無
    因上訴人違約而受有損害可言。而本件違約金既屬於損害賠
    償總額預定性質，已如前述，則定作人既無損害，即不得請
    求違約金。是被上訴人此部分所辯，並不足採。
  (2)得計罰違約金部分：
  就南屯、國安、楊梅變電所部分，上訴人遲延給付系爭設備
    後，即已造成被上訴人受有不能享有契約預定利益之損害。
    而被上訴人興建上開三變電所，其每日售電可得之電價收益
    ，其計算式為：每具變壓器裝置容量×變壓器數量×使用率
    即50%×1,000×24，則南屯、國安及楊梅變電所每日售電可
    得收益各為144萬元、216萬元、144萬元，且兩造就上開計
    算方式並不爭執。而依照上訴人就各變電所遲延給付日數，
    以上開方式計算被上訴人因此損失之發電收益，總計為4億
    6,584萬元（計算式：南屯144萬元×104日＝1億4,976萬元
    ，國安216萬元×81日＝1億7,496萬元，楊梅144萬元×98日
    ＝1億4,112萬元）。
  嗣後被上訴人雖因其他承包商違反與被上訴人間之契約義務
    、被上訴人追加設備以及遭遇居民抗爭而無法如期完工，導
    致上開三變電所遲延送電，而造成被上訴人受有供電效益損
    失；但依照系爭契約之內容與目的觀察，應認為上訴人因給
    付遲延所造成之損害，係獨立於其他承包商違約、追加設備
    與居民抗爭等因素所造成之損害而存在，從而被上訴人因最
    終上開三變電所遲延送電，而受有供電效益損失之終局損害
    時，上訴人因給付遲延所造成之損害均具原因力；亦即上訴
    人就系爭設備之給付遲延，與被上訴人因上開三變電所遲延
    送電所受損害間，有事實上原因力。是上訴人主張就南屯、
    國安、楊梅變電所部分，被上訴人不應分別計罰違約金938
    萬8,600元、778萬5,315元、706萬606元共2,423萬4,521元
    云云，並不可採。
  又本件161KV氣體絕緣開關設備使用匯流排導體，乃提供電
    流之媒介物，其導電率高低與導體發熱多寡成反比，導電率
    低必然導致匯流排導體溫度上昇，因此縮短導體及絕緣開關
    之使用壽命，有如前述。從而上訴人未能依約如期提供使用
    合格材質之匯流排導體，即將導致161KV氣體絕緣開關設備
    全部不符規定，進而造成變電所全部不能如期送電，衡情並
    無民法第251條規定所謂債務已為一部履行者，法院得比照
    債權人因一部履行所受之利益，減少違約金之情形。是上訴
    人主張：本件JIS A6101材質之匯流排導體之採購價格僅為
    507萬5,892元，故應參照該等價格與系爭契約總價比例酌減
    違約金云云，並不足取。
  另被上訴人依約計罰違約金共2,423萬4,521元，而系爭設備
    材料總價就南屯、國安、楊梅變電所部分，總計2億5,843萬
    7,000元（不含稅），有系爭設備執行情況一覽表影本為證
    （見原審卷一第115頁），則上開違約金約占總價金之9.37%
    ，衡情並無過高情事。且依系爭契約約定，違約金係按逾期
    部分不含營業稅之工程總價千分之一及逾期天數計算之，並
    非以變電所興建工程總金額之比例計算，亦非按設備材料準
    備、製造、加工所需工期與總工期比例計算。是上訴人主張
    ：被上訴人就上開三變電所部分計罰違約金過高，應參照系
    爭161KV氣體絕緣開關設備與變電所全部工程之工期與價額
    比例酌減云云，即屬無據。
五、綜上所述，上訴人請求被上訴人給付被扣留相當於違約金之
    工程款2,164萬5,442元，及自93年4月8日起至清償日止，加
    計法定遲延利息，為屬正當，應予准許，超過部分，上訴人
    之請求並非正當。上開應准許部分，原審失察，未予詳酌，
    遽為上訴人敗訴判決，尚有違誤，上訴人此部分上訴為有理
    由，應由本院予以廢棄改判如主文第二項所示。至於上開不
    應准許部分，上訴人之請求，並非正當，原審判決上訴人敗
    訴，並無不合。上訴人就此部分上訴求予廢棄改判，為無理
    由，應駁回其上訴。
六、因本件事證已臻明確，兩造其餘主張、陳述及所提之證據，
    經本院審酌後認與判決結果不生影響，爰不逐一論列，附此
    敘明。
七、據上論結，本件上訴為一部有理由，一部無理由。依民事訴
    訟法第450條、第449條第1項、第79條，判決如主文。
中    華    民    國    98    年   12    月     8     日
                 民事第七庭
                        審判長法  官  鄭三源
                              法  官  魏麗娟
                              法  官  邱  琦
正本係照原本作成。
如不服本判決，應於收受送達後20日內向本院提出上訴書狀，其
未表明上訴理由者，應於提出上訴後20日內向本院補提理由書狀
（均須按他造當事人之人數附繕本）上訴時應提出委任律師或具
有律師資格之人之委任狀；委任有律師資格者，另應附具律師資
格證書及釋明委任人與受任人有民事訴訟法第466條之1第1項但
書或第2項（詳附註）所定關係之釋明文書影本。
中    華    民    國    98    年    12    月    8     日
                              書記官  廖艷莉
附註：
民事訴訟法第466條之1（第1項、第2項）：
對於第二審判決上訴，上訴人應委任律師為訴訟代理人。但上訴
人或其他法定代理人具有律師資格者，不在此限。
上訴人之配偶、三親等內之血親、二親等內之姻親，或上訴人為
法人、中央或地方機關時，其所屬專任人員具有律師資格並經法
院認為適當者，亦得為第三審訴訟代理人。

司法院資訊處製作；財團法人民間司法改革基金會備份。
